臺灣高等法院高雄分院刑事判決
                                    110年度上訴字第236號
上  訴  人
即  被  告  吳政倫


選任辯護人  李代昌律師
            王佩琳律師
            蔡文玲律師
上列上訴人因偽造有價證券等案件，不服臺灣屏東地方法院109
年度訴字第491 號，中華民國110 年1 月6日第一審判決（起訴
案號：臺灣屏東地方檢察署108 年度偵字第4663號），提起上訴
，本院判決如下：
    主  文
原判決撤銷。
吳政倫犯偽造有價證券罪，處有期徒刑參年。
如附表三所示之偽造本票貳拾肆張（扣案肆張、未扣案貳拾張）
，均沒收。未扣案之犯罪所得新臺幣肆拾肆萬壹仟元沒收，於全
部或一部不能沒收或不宜執行沒收時，追徵其價額。
    事  實
一、吳政倫於民國105 年10月20日自任會首，向如附表一所示之
    人邀集成立民間互助合會，共30會（含會首，下稱本案合會
    ），會期自105 年10月20日起至108 年3 月20日止，每月1
    期，每期會款新臺幣（下同）3 萬元，採內標制（會首及活
    會會員每期繳納會款3 萬元扣除當期標息之金額，死會者固
    定繳納會款3 萬元），每月20日在屏東縣屏東市和平路之和
    平熱炒店開標。詎吳政倫竟基於行使偽造準私文書、意圖為
    自己不法之所有之詐欺取財及意圖供行使之用而偽造有價證
    券等犯意，利用各會員彼此間多不熟識且未聯繫之機會，於
    106 年2 月20日，在上開熱炒店內，未經如附表一編號23所
    示之會員李彥廷之同意或授權，冒用李彥廷名義，在紙上分
    別填上其姓名及標息9,000 元，偽以表示李彥廷有參加本案
    合會且有競標意願之用意，再投入競標箱內令其得標而行使
    之，再當場將此不實得標結果持之向其餘未得標之活會會員
    行使，足生損害於李彥廷及其他活會會員。得標後，吳政倫
    又於同日，未經李彥廷同意，各偽造李彥廷之簽名1 枚、指
    印2 枚於如附表三所示之24張本票上，而偽造如附表三所示
    之本票24張，隨即持以交付如附表一編號2 至9 、11至21、
    25至28、30所示之活會會員（下稱本案活會會員）而行使之
    ，充作該期得標會員擔保付款之用，致本案活會會員均陷於
    錯誤，誤認當次得標者李彥廷確係經由正常投、開標程序得
    標，因而交付該期會款予吳政倫，吳政倫因此詐得如附表二
    所示共50萬4,000 元之會款。嗣因本案合會於106 年5 月間
    ，開出7 會後無故止會，吳政倫並失去聯繫而音訊全無，由
    活會會員劉春利提告後，經檢警循線調查，並扣得如附表三
    所示之本票4 張，而查悉上情。
二、案經劉春利訴由臺灣屏東地方檢察署檢察官偵查起訴。
    理  由
壹、程序方面：
    按被告以外之人於審判外之言詞或書面陳述，屬傳聞證據，
    原則上不得作為證據；惟按被告以外之人於審判外之陳述，
    雖不符刑事訴訟法第159 條之1 至第159 條之4 之規定，而
    經當事人於審判程序同意作為證據，法院審酌該言詞陳述或
    書面陳述作成時之情況，認為適當者，亦得為證據，刑事訴
    訟法第159 條第1 項、第159 條之5 第1 項分別定有明文。
    查本判決所引用屬於傳聞證據之部分，均已依法踐行調查證
    據程序，且檢察官、被告及辯護人均明示同意有證據能力，
    基於尊重當事人對於傳聞證據之處分權，及證據資料愈豐富
    愈有助於真實發現之理念，本院審酌該等證據作成時情況，
    並無違法取證之瑕疵，且無顯不可信之情形，以之作為證據
    應屬適當，自均有證據能力。又本判決以下所援引之非供述
    證據，均與本案犯罪事實具有關聯性，且無證據證明係公務
    員違背法定程序或經偽造、變造而取得，檢察官、被告及其
    辯護人復均未爭執其證據能力，再經本院於審理期日依法提
    示調查、辯論，本院審酌各該證據取得或作成時之一切情況
    及條件，並無違法、不當或不宜作為證據之情事，是該等非
    供述證據，依刑事訴訟法第158 條之4 規定反面解釋意旨，
    亦均具有證據能力。
貳、實體方面：
一、認定犯罪事實所憑之證據及理由：
    訊據上訴人即被告吳政倫（下稱被告）就上開犯罪事實自始
    坦承不諱，核與證人即告訴人劉春利於警詢及偵查中、證人
    顏玉峰、徐錦銘、陳俊輝於偵查中之證述情節大致相符，並
    有三萬元互助會會單、本案合會會員名單、臺灣屏東地方檢
    察署辦案公務電話紀錄表、108 保管字第1511號扣押物品清
    單（他卷第7 、79、117頁 ，偵卷第19頁）附卷可稽，復有
    如附表三所示之本票4 張扣案可佐，足認被告上開任意性自
    白核與事實相符，堪信為真實。是本案事證明確，被告犯行
    洵堪認定，應依法論科。
二、論罪科刑：
（一）被告行為後，刑法第201 條業於108 年12月25日修正公布
      ，並於同年月27日生效施行，惟此次修法僅將罰金刑計算
      標準統一（即將銀元改為新臺幣，無須再經換算），而就
      犯罪之構成要件、刑罰效果均未變更，即無須為新舊法之
      比較，應逕依裁判時法之規定判決。
（二）按冒用他人名義書寫標單，以冒標他人之互助會，茍標單
      上除書寫被冒標者姓名及欲標取會款所出利息之金額外，
      並書有「標單」之意旨，而就文義內容之本身，使人一見
      即知係投標會款之標單，該標單固係刑法第210 條所稱之
      私文書；惟如僅在紙上書寫被冒標者之姓名及所出利息之
      金額，就文義本身並不足以獨立表示一定用意之證明，如
      非依民間互助會之習慣，尚無從認定其上之文字，係用以
      表示該名義人願出所書金額之利息以標取互助會會款之證
      明者，則非刑法第210 條所規定之私文書，而屬同法第22
      0 條以文書論之準私文書（最高法院89年度台上字第1319
      號、91年度台上字第5683號判決意旨參照）。查本案合會
      係由欲競標之會員在紙上記載姓名及標息後開標決定何人
      得標，而依卷附事證尚無從審認會員於各該標單上果有書
      寫「標單」之意旨，參酌前揭說明，記載姓名及標息之紙
      張仍屬刑法上所稱「準私文書」無訛，故被告冒用李彥廷
      名義填寫標單進而得標之舉，自該當行使偽造準私文書之
      構成要件。
（三）核被告冒用李彥廷名義偽造標單，復持以參與競標之行為
      ，係犯刑法第216 條、第210 條、第220條行使偽造準私
      文書罪；被告冒用李彥廷名義偽造本票後，分別交付本案
      活會會員行使因而詐得會款之行為，則犯同法第201 條第
      1 項偽造有價證券罪、第339 條第1 項詐欺取財罪。被告
      冒用李彥廷名義在標單上偽造其署名之行為，為偽造準私
      文書之階段行為，而偽造準私文書之低度行為，復為嗣後
      行使之高度行為所吸收，均不另論罪。其於偽造有價證券
      後持以行使，該行使之輕度行為則應為偽造有價證券之重
      度行為所吸收，而被告在本票上偽造李彥廷之署名、指印
      等舉措，均係偽造有價證券之階段行為，俱不另論罪。
（四）被告就冒用李彥廷名義而得標，向本案活會會員詐取會款
      所犯之詐欺取財犯行，係以一行為同時觸犯數個詐欺取財
      罪，應依刑法第55條前段論以想像競合犯而從一重處斷。
      又按同時偽造同一被害人之多件同類文書或同一被害人之
      多張票據時，其被害法益仍僅一個，不能以其偽造之文書
      件數或票據張數，計算其法益；此與同時偽造不同被害人
      之文書或票據時，因有侵害數個人法益，係一行為觸犯數
      罪名者迴異（最高法院73年度台上字第3629號判決參照）
      。是被告冒用李彥廷名義偽造如附表三所示之本票24張，
      自應論以偽造有價證券罪之單純一罪。而被告冒用李彥廷
      名義偽造標單，並據以行使該等偽造準私文書得標後，佯
      稱係標單名義人得標，復偽造上開本票，持以向本案活會
      會員行使而取得會款之舉，依此整體行為觀之，該等行使
      偽造準私文書、偽造有價證券行為均係為掩飾其冒名標會
      犯行，以遂行詐騙會款之目的，依一般社會觀念之概念標
      準，整體上應係無可分割之法律上一行為，應依想像競合
      犯從一重論以偽造有價證券罪處斷。
（五）刑法第59條酌減其刑部分按刑之量定，為求個案裁判之妥
      當性，法律固賦予法院裁量權，但此項裁量權之行使，除
      應依刑法第57條規定，審酌行為人及其行為等一切情狀，
      為整體之評價，並應顧及比例原則與平等原則，使罪刑均
      衡，輕重得宜，以契合社會之法律感情。又刑法第59條規
      定犯罪之情狀可憫恕者，得酌量減輕其刑，其所謂「犯罪
      之情狀」，與同法第57條規定科刑時應審酌之一切情狀，
      並非有截然不同之領域，於裁判上酌減其刑時，應就犯罪
      一切情狀（包括第57條所列舉之10款事項），予以全盤考
      量，審酌其犯罪有無可憫恕之事由（即有無特殊之原因與
      環境，在客觀上足以引起一般同情，以及宣告法定低度刑
      ，是否猶嫌過重等等），以為判斷（最高法院95年度台上
      字第6157號判決意旨參照）。查被告以虛列之人頭會員競
      標，再偽造上開本票供擔保以訛騙活會會員之舉已觸法，
      被告偽造本票並加以行使之目的雖係配合提出本票供擔保
      之要求而隨同偽造並行使之，然被告擔任會首，案發迄今
      僅實際賠償3 名活會會員合計6 萬3 千元，其餘被害人均
      求償無門，考量被告之惡性及犯罪情狀，認量處該罪之最
      低度刑，並無過苛之餘，告訴人於本院亦表示被告均未打
      電話與其聯絡，未為任何賠償等語（本院卷第211 頁），
      本院乃不依刑法第59條規定給予酌減其刑。
三、撤銷原判決之理由
（一）原審據以論處被告罪刑，固非無見；惟查被告於本院審理
      中已陸續賠償3 名活會會員，被害人之損失已有部分減輕
      ，原審量刑基礎與沒收犯罪所得之宣告即有變更，原審未
      及審酌於此，是被告上訴意旨執此指摘原判決不當，為有
      理由，自應由本院將原判決撤銷改判。至於被告上訴主張
      其有合乎刑法第59條情輕法重、情堪憫恕之處，應予以減
      輕其刑，則無理由，已如前述。本院審酌被告冒標進而偽
      造本票詐取活會會員之會款，已使合會制度之信賴基礎蕩
      然無存，並致使告訴人及其他活會會員各受有數萬元之財
      產損失，犯罪所生危害並非輕微，且被告尚未與告訴人及
      所有被害人達成和解或賠償其等損失。惟念被告犯後坦承
      犯行，態度尚可，兼衡其前科素行（參卷附臺灣高等法院
      被告前案紀錄表）、犯罪動機、目的、手段，自述學歷為
      高職畢業之智識程度、目前打零工為業、須扶養小孩之生
      活情況等一切情狀，量處如主文第2 項所示之刑。又被告
      所處刑度既超過2 年，自無宣告緩刑之餘地，被告請求給
      予緩刑宣告，無從准許。
（二）沒收部分
  ㈠、按偽造之印章、印文或署押，不問屬於犯人與否，沒收之
      ，刑法第219 條定有明文。又偽造、變造之有價證券、郵
      票、印花稅票、信用卡、金融卡、儲值卡或其他相類作為
      提款、簽帳、轉帳或支付工具之電磁紀錄物及前條之器械
      原料及電磁紀錄，不問屬於犯人與否，沒收之，同法第20
      5 條亦有明定。且前揭沒收之規定係關於偽造印章、有價
      證券所設之特別規定，應優先於刑法總則沒收之規定而為
      適用。查被告偽造如附表三所示本票24張，其中20張雖未
      扣案，然依既有事證既不能證明已經滅失，則不問屬於被
      告與否，均應與扣案之本票4 張依刑法第205 條規定宣告
      沒收，且不生刑法總則沒收規定關於不能沒收時追徵價額
      之問題。至該等本票上偽造之李彥廷之署名、指印因均屬
      偽造本票之一部分，而偽造之本票既已宣告沒收，自無庸
      再對其上之偽造署名、指印與印文為沒收之諭知。
  ㈡、查被告冒標時偽造之標單已經丟掉，業據被告於偵查中供
      承在案（他卷第67頁），且參諸民間習慣，標單通常在各
      次合會開標後即行撕毀丟棄，況行為人為免犯罪被發覺，
      衡諸常情當無留存所偽造標單之必要，基此堪認上開標單
      業已滅失而不存在，爰不另為沒收之諭知；另該標單上所
      偽造之被冒標人署名部分，因該標單已滅失而不存在，亦
      不予宣告沒收。
  ㈢、次按犯罪所得，屬於犯罪行為人者，沒收之；前二項之沒
      收，於全部或一部不能沒收或不宜執行沒收時，追徵其價
      額。刑法第38條之1 第1 項前段、第3 項定有明文。查民
      間互助會已得標之死會會員，無論何一會員得標及其願出
      標金若干，均須繳納當期全額會款（如係外標，並須另繳
      納會息），縱為會首之被告施用詐術，並向死會會員收取
      會款，因該等死會會員本負有繳納會款之義務，而非陷於
      錯誤而交付會款，自無構成詐欺取財罪可言（最高法院96
      年度台上字第5715號判決意旨參照）。從而，本件被告詐
      欺取財之金額範圍，即以如附表二所示之被告、死會會員
      、被冒名者、被告之配偶何瑞娸以外之會員（即本案活會
      會員）於該期所繳納之會款為限，是如附表二所示之詐得
      金額50萬4,000 元為被告本件犯行之犯罪所得，又被告於
      本院審理時已償還3 名活會會員（鄭鈺芳、許曜鵬、賴煥
      文），每人2 萬1 千元，合計6 萬3 千元，有其等之和解
      書在卷可憑（本院卷第133 、137 、139 頁），此部分犯
      罪所得自應扣除，而被告其餘犯罪所得共44萬1 千元並未
      扣案，且依卷內資料尚無法認定被告有何賠償或返還其餘
      被害人，為避免被告因犯罪而坐享所得，爰依前揭規定宣
      告沒收，並於全部或一部不能沒收或不宜執行沒收時，追
      徵其價額。
據上論斷，依刑事訴訟法第369 條第1 項前段、第364 條、第29
9 條第1 項前段，刑法第201 條第1 項、第216 條、第210 條、
第220 條第1 項、第339 條第1 項、第55條前段、第205 條、第
38條之1 第1 項、第3 項，刑法施行法第1 條之1 第1 項，判決
如主文。
本案經檢察官吳紀忠提起公訴，檢察官呂建昌到庭執行職務。
中　　華　　民　　國　　110 　年　　12　　月　　16　　日
                  刑事第五庭    審判長法  官  簡志瑩
 　　　　　　　　　　　　　　　　　　 法  官  張盛喜
                                      法  官  唐照明
以上正本證明與原本無異。
如不服本判決應於收受本判決後20日內向本院提出上訴書狀，其
未敘述上訴理由者，並得於提起上訴後20日內向本院補提理由書
狀（均須按他造當事人之人數附繕本）「切勿逕送上級法院」。
中　　華　　民　　國　　110 　年　　12　　月　　16　　日
                                      書記官  陳金卿
附錄本判決論罪科刑法條：
刑法第201條
意圖供行使之用，而偽造、變造公債票、公司股票或其他有價證
券者，處3年以上10年以下有期徒刑，得併科9萬元以下罰金。
行使偽造、變造之公債票、公司股票或其他有價證券，或意圖供
行使之用而收集或交付於人者，處1年以上7年以下有期徒刑，得
併科9萬元以下罰金。
刑法第210條
偽造、變造私文書，足以生損害於公眾或他人者，處5年以下有
期徒刑。
刑法第216條
行使第210條至第215條之文書者，依偽造、變造文書或登載不實
事項或使登載不實事項之規定處斷。中華民國刑法第220條第1項
在紙上或物品上之文字、符號、圖畫、照像，依習慣或特約，足
以為表示其用意之證明者，關於本章及本章以外各罪，以文書論
。
刑法第220條
刑法第339條第1項意圖為自己或第三人不法之所有，以詐術使人將本人或第三人之物交付者，處5年以下有期徒刑、拘役或科或併科50萬元以下罰金。　　　　　　　　　　　　　　　　　　　
附表一：本案合會會員名單
編號 姓    名 得  標  日  期     標            息 1 吳政倫（會首） 105年10月20起會取得會款 無 2 周伯旭 尚未得標  3 鄭有順 尚未得標  4 馮  瑜 106年5月20日 新臺幣（下同）9,000元 5 王介文 尚未得標  6 林志忠 尚未得標  7 黃仁貴 尚未得標  8 盧建銘 尚未得標  9 盧奕安 尚未得標  10 陳穩式 105年11月20日 9,000元 11 陳碧珠 尚未得標  12 李金燕 尚未得標  13 毛信評 106年4月20日 9,000元 14 鄭玉芳 尚未得標  15 徐錦銘 尚未得標  16 顏玉峰 尚未得標  17 李小飛 尚未得標  18 李慶雄 尚未得標  19 蘇義榮 尚未得標  20 陳俊輝 尚未得標  21 林淑惠 尚未得標  22 林建志 105年12月20日 9,000元 23 李彥廷 106年2月20日 9,000元（106年2月20日，吳政倫假以李彥廷名義投標取得會款，並偽造李彥廷名義之本票，交與活會會員供作擔保） 24 何瑞娸 尚未得標  25 邱清美 尚未得標  26 吳居龍 106年3月20日 9,000元 27 劉春利、陳建佑 尚未得標 劉春利、陳建佑共同加入1會 28 許曜鵬 尚未得標  29 林奕戎 106年1月20日 9,000元 30 賴煥文 尚未得標  

附表二：冒名投標部分
投標日期 遭冒用者 標息 受詐騙會員人數 詐得金額 106年2月20日（第5會） 李彥廷 9,000元 30-4-1-1=24 24*（3萬元-9,000）=50萬4,000元 備註：1.受詐騙會員人數計算式：總會數- 已標數（含會首）- 冒名人數　　　　（李彥廷）-何瑞娸（被告配偶，被告並未向其收會款及交付偽造之本票）。       2.詐得金額=受詐騙會員人數*（會款3萬元-標息）。 3.死會會員本有繳納會款3萬元義務，非遭受詐騙之範圍。     

附表三：偽造之本票
被冒名之發票人 票載發票日 票面金額 偽造之署押 行使對象 備註 李彥廷 106 年2 月20日 3萬元 發票人欄偽造「李彥廷」之簽名1枚後，再於該簽名及票面金額上偽捺指印各1枚。 顏玉峰、徐錦銘、陳俊輝、劉春利（與陳建佑共同） 已扣案，共4張，本票號碼：2797 93、279770、279795、279792。     周伯旭、鄭有順、馮瑜、王介文、林志忠、黃仁貴、盧建銘、盧奕安、陳碧珠、李金燕、毛信評、鄭玉芳、李小飛、李慶雄、蘇義榮、林淑惠、邱清美、吳居龍、許曜鵬、賴煥文 未扣案，共20張。